【裁判字號】    97,訴,407
【裁判日期】    971231
【裁判案由】    分割共有物
【裁判全文】
臺灣彰化地方法院民事判決  97年度訴字第407號
原        告  酉○○
訴 訟代理 人  洪修三律師
被        告  辰○○
法 定代理 人  亥○○
被        告  卯○○民國29.
              寅○○
              巳○○
              戌○○
              未○○
              申○○
上列七人共同
訴 訟代理 人  午○○○  住彰.
被        告  庚○○    住高雄.
              丁○○    住同上.
              卯○○民國28.
兼上列三人共
同訴訟代理人  許坤成    住彰化.
被        告  壬○○    住同上.
              癸  ○    住同上.
上列二人共同
訴 訟代理 人  乙○○    住同.
被        告  丑○○    住同上.
              丙○○    住台北縣三重市○○街182號
              辛○○    住彰化.
              子○○    住高雄.
              甲○○    住彰化.
兼上列二人共
同訴訟代理人  己○○    住同上.
上列當事人間請求分割共有物事件，本院於民國97年12月17日言
詞辯論終結，茲判決如下：
    主      文
兩造共有坐落彰化縣鹿港鎮○○段一八七八地號、地目建、面積
二六二七平方公尺土地分割如附圖方案所示，即各共有人分得土
地編號、面積詳如附表一所示。
兩造應互為補償之金額如附表二所示。
訴訟費用由兩造按附表一所示比例負擔。
    事實及理由
一、被告辰○○、卯○○（民國29年6月1日出生）、寅○○、巳
    ○○、戌○○、申○○、未○○、庚○○、戊○○、丁○○
    、卯○○（28年5月26日出生）、丙○○、辛○○等人經合
    法通知，未於言詞辯論期日到場，核無民事訴訟法第386 條
    各款所列情形，爰依原告之聲請，由其一造辯論而為判決。
二、原告主張：
  (一)坐落彰化縣鹿港鎮○○段1878地號、地目建、面積2,627平
    方公尺土地（以下簡稱系爭土地）係兩造共有，各共有人應
    有部分詳如附表一所示。
  (二)系爭土地上有烤漆鋼架造建物，部分無人使用，部分為被告
    壬○○使用；另有老舊磚造三合院，現為被告癸○、丑○○
    、子○○、己○○、甲○○等人使用，其中許家公廳共用，
    門牌為鹿港鎮頂厝里舊港巷3號、4號，60餘年前建造，均係
    違章建築，無保留必要。
  (三)系爭土地聯外道路，經由南側舊港巷，對外聯絡鹿和路。
  (四)兩造均為許姓宗親，其中被告辰○○、卯○○（29年出生）
    、寅○○間為伯叔侄關係，被告巳○○、戌○○間為叔侄關
    係，被告申○○、未○○間為兄弟關係，被告庚○○、丁○○、卯○○（28年生）間為兄弟關係，被告癸○、戊○○、
    丙○○間為兄弟關係，被告壬○○、辛○○間為兄弟關係，
    被告丑○○、子○○、己○○間為兄弟關係，與被告甲○○
    為叔侄關係。
  (五)原告所提分割方案，在系爭土地設南北向6公尺寬之共有道
    路，供分割後對外通行，使兩造均有適當使用位置，符合原
    物分割公平原則，
  (六)本件分割方案，委由佳宏不動產估價師事務所鑑定估價，其
    中就市價及差額找補參考表上計算似有錯誤，致分割後取得
    應有部分面積不足者，未受補償，反需提供補償，似應重新
    計算正確數目，以符實際。
  (七)茲因兩造不能協議分割，爰請求判決分割如附圖方案所示，
    即各共有人取得土地之編號、面積詳如附表一所示，兩造並
    應互相補償等語。
三、被告辯稱：
  (一)被告辰○○、卯○○（29年出生）、寅○○、巳○○、戌○○、未○○、申○○等人，未於言詞辯論期日到場，僅提出
    同意書表示同意原告所提方案。
  (二)被告壬○○、癸○部分：
    系爭土地分割後，造成土地狹長，不利使用。加上未按使用
    現狀分割，被拆除房屋應受補償，補償標準依每平方公尺7,
    500元計算，否則不同意原告所提分割方案等語。
  (三)被告丑○○部分：
    不另提出分割方案，拆除房屋部分及私設道路部分應給予補
    償，補償方式與被告壬○○、癸○意見相同，且三合院係有
    房屋登記之合法建物，應予保留；原告所提分割方案未按現
    狀分割、圖利自己，鑑定報告找補條件不公等語。
  (四)被告子○○、許金、己○○部分：
    拆除房屋部分應給予補償，三合院都有繳納房屋稅，非違章
    建築，應予保留；系爭土地前聯外道路應增加為6公尺；原
    告所提分割方案，各共有人分得位置未獲全體共有人同意，
    其中丑○○、己○○位置亦有錯誤，加上原告不經協商執意
    提起訴訟，訴訟費用應由原告負擔等語。
  (五)被告庚○○、丁○○、卯○○（28年出生）、許坤成、丙○○、辛○○：
    未於言詞辯論期日到場，亦未提出書狀作何聲明或陳述。
四、原告主張系爭土地係兩造共有，各共有人應有部分詳如附表
    所示；又系爭土地並無因物之使用目的不能分割或訂有不分
    割期限等情形，兩造復未能達成分割協議等情，業據原告提
    出土地登記謄本、地籍圖謄本等件為證，且為被告所不爭執
    ，自堪信原告此部分之主張為真實。
五、按「各共有人，得隨時請求分割共有物。」、「分割之方法
    ，不能協議決定者，法院得因任何共有人之聲請，命為下列
    之分配：一以原物分配於各共有人‧‧‧」，民法第823 條
    第1項、第824條第2項第1款分別定有明文。經查：系爭土地
    地目建、係特定農業區甲種建築用地，亦無因物之使用目的
    不能分割或訂有不分割期限等情形，兩造復未能達成分割之
    協議，是原告本於共有人之分割請求權，訴請判決分割，核
    與前開規定洵無不合，應予准許。
六、次按分割共有物之訴，以原物為分配時，如共有人中，有不
    能按其應有部分受分配者，得以金錢補償之，民法第824條
    第3項定有明文。復按共有物之原物分割，依民法第825條規
    定觀之，係各共有人就存在於共有物全部之應有部分互相移
    轉，使各共有人取得各自分得部分之單獨所有權。是以原物
    分割而應以金錢為補償者，倘分得價值較高及分得價值較低
    之共有人均為多數時，該每一分得價值較高之共有人即應就
    其補償金額對於分得價值較低之共有人全體為補償，並依各
    該短少部分之比例，定其給付金額，方符共有物原物分割為
    共有物應有部分互相移轉之本旨，此觀最高法院85年度台上
    字第2676號判例要旨自明。
七、經查：系爭土地主要聯外道路位於南側之舊港巷，約3公尺
    寬，向外聯絡鹿和路；系爭土地上有烤漆鋼架造，部分無人
    使用，部分為被告辛○○、壬○○使用，開設良浩塑膠企業
    社，門牌鹿港鎮舊港巷4號；其上尚有磚造老舊三合院平房
    ，現為被告癸○、丑○○、子○○、己○○、甲○○等人使
    用，至於許家公廳為共用，門牌舊港巷3號，於60餘年前建
    造各情，業據本院會同彰化縣鹿港地政事務所派員履測現場
    屬實，分別製作勘驗筆錄、土地複丈成果圖附卷可參。據此
    ，若按照原告所提方案分割結果，兩造分得土地，因其位置
    所臨道路寬度不一，其價值顯有差別，故各共有人分得之土
    地實際價值，與其所應分配之價值，尚有差距，依前開判例
    要旨，自應依民法第824條第3項之規定，互為補償，始符公
    允。經核原告所提方案，固與共有人使用現狀雖未完全符合
    ，惟其上大部分均為老舊建物，或未經全體共有人同意而占
    用特定位置，客觀上顯然毋須完全遷就，否則有害於將來各
    有共有人之建築規劃；再者依該方案分割，已規劃南北向6
    公尺寬私設道路，各共有人分得土地均面臨該私設道路，或
    南側舊港巷，出入無礙；且各共有人分得土地地形大部分相
    當方整，適於將來建築規劃使用；又此方案經依原告聲請，
    送由佳宏不動產估價師事務所審酌當地里鄰環境、交通情況
    、公共設施、使用現狀、經濟發展程度及房地產交易現況等
    因素，鑑定結果認兩造依附圖方案分割，其分割後實際分得
    之土地價值，相較於分割前應有部分價值，確有增減之情形
    ，應以金錢互為補償如附表二所示，此情有該事務所出具之
    報告書附卷可參，自屬適當可採。本院因認原告所提如附圖
    方案，已符合公平適當原則，堪予採認，爰依兩造之應有部
    分，及被告辰○○、卯○○（29年出生）、寅○○3人、被
    告未○○、申○○2人於分割後繼續保持共有之意願，判決
    分割如主文第一項所示，並諭知兩造間應相互補償之金額如
    附表二即主文第二項所示。至於被告壬○○、癸○、丑○○
    、子○○、許金、己○○等人雖稱不同意原告所提方案，
    惟未據提出具體之分割方案，供本院審酌，顯難採認。
八、本件分割共有物事件，如由敗訴之被告負擔訴訟費用顯失公
    平，爰命勝訴之原告負擔一部分訴訟費用。
九、本件判決之基礎已臻明確，兩造其餘攻擊防禦方法，經審酌
    後於判決結果不生影響，爰不再贅詞論列。
十、訴訟費用負擔之依據：民事訴訟法第80條之1、第85條第1項
    但書。
中    華    民    國    97    年    12    月    31    日
                民事第一庭      法  官  陳正禧
上正本係照原本作成。
如不服本判決，須於收受判決正本送達後20日內向本院提出上訴
狀。
中    華    民    國    97    年    12    月    31    日
                                書記官  蕭美鈴
 ┌─────────────────────────────┐
 │附表一（彰化縣鹿港鎮○○段1878地號土地，原告所提分割方案）│
 ├─────┬───────┬───────────────┤
 │共有人姓名│應有部分及訴訟│分得土地編號（面積：平方公尺）│
 │          │費用負擔之比例│、取得型態                    │
 ├─────┼───────┼───────────────┤
 │辰○○    │27分之1       │A（261）                      │
 ├─────┼───────┤按原應有部分之比例共同取得    │
 │卯○○（29│27分之1       │                              │
 │年6月1日出│              │                              │
 │生）      │              │                              │
 ├─────┼───────┤                              │
 │寅○○    │27分之1       │                              │
 ├─────┼───────┼───────────────┤
 │戌○○    │36分之2       │B（129）單獨取得              │
 ├─────┼───────┼───────────────┤
 │巳○○    │72分之13      │C（420）單獨取得              │
 ├─────┼───────┼───────────────┤
 │申○○    │36分之1       │D（129）                      │
 ├─────┼───────┤按原應有部分之比例共同取得    │
 │未○○    │36分之1       │                              │
 ├─────┼───────┼───────────────┤
 │酉○○    │36分之2       │E（129）單獨取得              │
 ├─────┼───────┼───────────────┤
 │卯○○（28│36分之1       │G（65）單獨取得               │
 │年5月26日 │              │                              │
 │出生）    │              │                              │
 ├─────┼───────┼───────────────┤
 │丁○○    │36分之1       │H（65）單獨取得               │
 ├─────┼───────┼───────────────┤
 │庚○○    │36分之1       │I（64）單獨取得               │
 ├─────┼───────┼───────────────┤
 │辛○○    │16分之1       │J（145）單獨取得              │
 ├─────┼───────┼───────────────┤
 │壬○○    │16分之1       │K（145）單獨取得              │
 ├─────┼───────┼───────────────┤
 │丙○○    │36分之2       │L（129）單獨取得              │
 ├─────┼───────┼───────────────┤
 │戊○○    │36分之2       │M（129）單獨取得              │
 ├─────┼───────┼───────────────┤
 │癸○      │36分之2       │N（129）單獨取得              │
 ├─────┼───────┼───────────────┤
 │丑○○    │144分之6      │O（97）單獨取得               │
 ├─────┼───────┼───────────────┤
 │子○○    │144分之6      │P（97）單獨取得               │
 ├─────┼───────┼───────────────┤
 │己○○    │144分之6      │Q（97）單獨取得               │
 ├─────┼───────┼───────────────┤
 │甲○○    │144分之6      │R（97）單獨取得               │
 ├─────┼───────┴───────────────┤
 │全體共有人│F（300）按原應有部分之比例共同取得            │
 │共用道路  │                                              │
 └─────┴───────────────────────┘


司法院資訊處製作；財團法人民間司法改革基金會備份。
